ACORDAO-COMPLETO-2488212

ACÓRDÃO 2267/2022 ATA 14/2022 - SEGUNDA CÂMARA

VISTOS, relatados e discutidos estes autos de Tomada de Contas Especial instaurada pelo Ministério do Turismo em desfavor de José Severiano de Paulo Bezerra da Silva, ex-Prefeito Municipal de Tavares/PB, em decorrência de impugnação total das despesas custeadas pelos recursos repassados àquela municipalidade por intermédio do Convênio 703446/2009, tendo por objeto o evento denominado "V Feijoão no Município de Tavares/PB", realizado naquela localidade, entre 28 e 31/5/2009;
ACORDAM os Ministros do Tribunal de Contas da União, reunidos em Sessão de 2ª Câmara, diante das razões expostas pelo Relator, com fundamento nos arts. 1º, inciso I; 12, § 3º; 16, inciso III, alínea "b"; e 58, I, da Lei 8.443/92, c/c os arts. 209, II; e 214, inciso III, alínea "a" do Regimento Interno do Tribunal, em:
9.1. considerar revel o Sr. José Severiano de Paulo Bezerra da Silva, com fundamento no § 3º, art. 12, Lei 8.443/1992, e julgar irregulares as suas contas, condenando-o ao pagamento da multa prevista no art. 58, inciso I, da Lei 8.443/1992, no valor de R$ 10.000,00 (dez mil reais) , fixando-lhe o prazo de 15 (quinze) dias, a contar da notificação, para que comprove, perante o Tribunal, o recolhimento da dívida ao Tesouro Nacional, atualizada monetariamente a contar da data deste Acórdão até o dia o efetivo recolhimento, caso não seja paga no prazo ora fixado, na forma da legislação em vigor;
9.2. autorizar, desde logo, nos termos dos arts. 26 e 28, inciso II, da Lei 8.443/1992:
9.2.1. o pagamento das dívidas em até 36 (trinta e seis) parcelas mensais e consecutivas, se solicitado pela responsável, fixando-se o vencimento da primeira em 15 (quinze) dias, a contar do recebimento da notificação, e o das demais a cada 30 (trinta) dias, devendo incidir sobre cada uma delas os encargos legais devidos, na forma prevista na legislação em vigor, sem prejuízo ao vencimento antecipado do saldo devedor em caso de não comprovação do recolhimento de qualquer parcela, conforme prevê o art. 217, § 2º, do Regimento Interno deste Tribunal;
9.2.2. a cobrança judicial das dívidas, caso não atendida a notificação;
9.3. dar ciência desta deliberação ao responsável e demais interessados.

Tomada de contas especial instaurada pelo Ministério do Turismo em desfavor de José Severiano de Paulo Bezerra da Silva (CPF: 788.386.734-20), ex-Prefeito Municipal de Tavares/PB, em decorrência de impugnação total das despesas custeadas pelos recursos repassados àquela entidade por intermédio do Convênio Siconv 703446/2009 (peça 2, p. 24-40), tendo por objeto o evento denominado V Feijoão no Município de Tavares/PB, realizado naquela localidade, entre 28 e 31/5/2009, nos termos do plano de trabalho proposto e aprovado

Segunda Câmara

Município de Tavares - PB.

3. Interessados/Responsáveis:
3.1. Interessado: Ministério do Turismo (05.457.283/0001-19).
3.2. Responsável: José Severiano de Paulo Bezerra da Silva (XXX.386.734-XX).

13.1. Ministros presentes: Antonio Anastasia (na Presidência) e Aroldo Cedraz (Relator).
13.2. Ministro-Substituto convocado: Marcos Bemquerer Costa.
13.3. Ministro-Substituto presente: André Luís de Carvalho.

AROLDO CEDRAZ

A presente Tomada de Contas Especial foi instaurada pelo Ministério do Turismo em desfavor de José Severiano de Paulo Bezerra da Silva, ex-Prefeito Municipal de Tavares/PB, em decorrência de impugnação total das despesas custeadas pelos recursos repassados àquela municipalidade por intermédio do Convênio Siconv 703446/2009 (peça 2, p. 24-40) , tendo por objeto o evento denominado "V Feijoão no Município de Tavares/PB", realizado naquela localidade, entre 28 e 31/5/2009, nos termos do plano de trabalho proposto e aprovado (peça 3, p. 20-27) .
2.	Incluo como parte integrante deste Relatório, a instrução de peça 48, coma qual anuiu o corpo dirigente da Secex-TCE.
"INTRODUÇÃO
	Examina-se tomada de contas especial instaurada pelo Ministério do Turismo em desfavor de José Severiano de Paulo Bezerra da Silva (CPF: XXX.386.734-XX) , ex-Prefeito Municipal de Tavares/PB, em decorrência de impugnação total das despesas custeadas pelos recursos repassados àquela entidade por intermédio do Convênio Siconv 703446/2009 (peça 2, p. 24-40) , tendo por objeto o evento denominado "V Feijoão no Município de Tavares/PB", realizado naquela localidade, entre 28 e 31/5/2009, nos termos do plano de trabalho proposto e aprovado (peça 3, p. 20-27) . 
HISTÓRICO
2.	O plano de trabalho aprovado (peça 3, p. 20-27) previa despesas com a contratação de artistas (As Bastianas, Forro do Muído, Banda Grafith, Forrozão Saia Justa, Banda Garota Safada, Forró dos Plays, Os Três do Nordeste, Capim Cubano e Bichinha Arrumada) , além de seguranças, iluminação, gerador de energia, palco, sonorização, tendas, banheiros químicos e divulgação em mídia e TV, no valor total de R$ 450.000,00, com contrapartida de R$ 23.685,00.
3.	O convênio foi celebrado em 22/5/2009 (peça 2, p. 24-40) e o montante R$ 450.000,00 foi transferido em 9/7/2009 (peça 2, p. 42) .
4.	A realização do evento não foi acompanhada in loco pelo concedente, conforme informação consignada em parecer técnico (peça 2, p. 78) .
5.	A prestação de contas apresentada (peça 2, p. 53-75) foi examinada no Parecer Técnico 646/2010 (peça 2, p. 76-83) , de 13/4/2010, que requereu elementos comprobatórios, basicamente fotografias ou vídeos, das apresentações das bandas contratadas, além das inserções de mídia em rádio e TV (spots, mapas de veiculação, atestados das empresas de comunicação, etc.) .
6.	Em comunicação ao responsável (peça 2, p. 84-92) , além dos elementos supracitados, foram solicitados outros itens (demonstrativos, relatórios, atestados, certidões de regularidade fiscal, etc.) . Essa missiva foi objeto de resposta pela municipalidade (peça 2, p. 93-94; 124-125) , que arrolou alguns documentos que enviava, aparentemente insuficientes para o propósito. 
7.	Em novo pronunciamento (Nota Técnica de Reanálise 1129/2010 - peça 2, p. 96-104) , o concedente manifestou-se sobre os substratos adunados, basicamente fotografias das apresentações das bandas e algumas declarações de autoridades acerca da efetiva realização do evento. Foi destacado que nenhuma comprovação da divulgação do evento fora disponibilizada, além de alguns relatórios e demonstrativos que devem integrar a prestação de contas (extratos bancários, relação de pagamentos, relatório de execução físico-financeira, etc.) .  A conclusão foi pela reprovação total das despesas. 
8.	Consta a seguir nos autos uma colação de fragmentos de uma peça intitulada como "defesa" (peça 2, p. 105-114) , remetida pelo responsável ao órgão repassador, por meio de advogado constituído. Claramente foram reproduzidos apenas os excertos introdutórios e conclusivos, sem a fundamentação ou relatos fáticos. 
9.	Em nova remessa de documentação suplementar, desta feita em 21/10/2009, (peça 2, p. 115; 119-123) , a municipalidade encaminhou comprovantes da veiculação de divulgação do evento (peça 2, p. 126-137) .
10.	Reexaminando a matéria, à luz de todos os elementos fornecidos, o órgão repassador, em 4/7/2011, no Parecer de Reanálise 1565/2011 (peça 2, p. 144-146) rejeitou os documentos que atestariam a realização das despesas de divulgação do eventos, por ausência de assinatura. Em análise financeira concomitante (peça 2, p. 147-151) , outros óbices foram ainda apontados para a aprovação da prestação de contas, como falta de comprovação de regularidade fiscal plena do único contratado, atividade econômica no objeto social deste contratado incompatível com os serviços prestados, notas fiscais genéricas (sem discriminação dos serviços prestados e sem o carimbo do convênio) , falta de publicação de contratos de exclusividade, uso de cartas de exclusividade restritas ao evento, dentre outras de menor relevo. 
11.	Na sequência, a Nota Técnica de Reanálise 0175/2011 (peça 2, p. 152-154) , rechaça novamente os comprovantes de veiculação de divulgação do evento, em função da ausência de assinaturas dos dirigentes das empresas de mídia, posicionando-se pela glosa das despesas. 
12.	Em nova investida, em 19/12/2011, a municipalidade procura agregar novos elementos que supram as lacunas de sua prestação de contas (peça 2, p. 155) . Foram, todavia, objeto de nova apreciação na Nota Técnica de Reanálise 0250/2012 (peça 2, p. 156-158) , de 3/4/2012, a qual manteve as glosas. 
13.	Consolidando esse posicionamento, o órgão repassador, na Nota Técnica 206/2012 (peça 2, p. 160-165) , de 22/6/2012, diligencia novamente a Prefeitura, buscando afastar as pendências remanescentes. 
14.	Prosseguindo, a municipalidade, já em nova gestão, interpõe ação civil pública por improbidade administrativa contra o ex-Prefeito, para fins de suspensão de inadimplência do município no Siafi (peça 2, p. 166-174) .
15.	O relatório do tomador de contas (peça 3, p. 28-32) concluiu pela ocorrência de dano aos cofres públicos no valor original de R$ 450.000,00, tendo responsável o Sr. José Severiano de Paulo Bezerra da Silva (CPF:XXX.386.734-XX) , ex-Prefeito Municipal (gestão 2009-2012) .
16.	Em 26/4/2019, a Controladoria-Geral da União emitiu o relatório de auditoria (peça 3, p. 44-46) , em concordância com o relatório do tomador de contas. O certificado de auditoria e o parecer do dirigente do órgão de controle interno concluíram pela irregularidade das presentes contas (peça 3, p. 48-49) .
17.	O ministro responsável pela área atestou haver tomado conhecimento das conclusões contidas no relatório e certificado de auditoria (peça 3, p. 56) , bem como determinou o encaminhamento do processo ao Tribunal de Contas da União.
18.	Já no âmbito deste TCU, diante da insuficiência de elementos presentes nos autos, entendeu-se pela necessidade de diligência junto ao órgão repassador (peça 6) , a qual foi autorizada (peça 7) almejando trazer aos autos a seguinte documentação:
a) todos os elementos apresentados a título de prestação de contas do Convênio Siconv 743009/2009, o qual tinha como objeto o incentivo ao evento denominado "V Feijoão no Município de Tavares - PB";
b) que subsidiou a celebração e que antecedeu a fase de prestação de contas do Convênio 827/2009 - Siconv 704409/2009, acaso não tenham sido agregados ao processo de tomada de contas especial instaurado.
19.	Em resposta, o Ministério do Turismo trouxe aos autos a documentação constante das peças 9-24, as quais foram examinadas pela unidade instrutiva nos seguintes termos (peça 25) :
8.	Centraremos a análise nas notas de reanálise 206/2012 (peça 21, p. 73-77; peça 22, p. 1 - técnica) , 250/2012 (peça 21, p. 69-71 - técnica) e 0121/2014 (peça 23, p. 12-17 - financeira) , as mais atualizadas e que ensejaram, ao final, a rejeição total da prestação de contas, posicionamento endossado pelo tomador de contas, em seu relatório (peça 3, p. 28-33) , pelo controle interno, no Relatório de Auditoria 701/2015 (peça 3, p. 44-46) e por instâncias superiores (peça 3, p. 48-49) . 
9.	Os fundamentos da impugnação total das despesas podem ser resumidos nos seguintes substratos: 
9.1	A contratação direta das atrações musicais por inexigibilidade de licitação não foi amparada por contratos firmados entre os artistas e seus empresários exclusivos, mas com mero detentor de carta de exclusividade, restrita ao dia do evento, as quais não foram registradas em cartório. Nessa condição, qualquer empresa de promoção de eventos poderia apresentar propostas para a ocasião, o que atestaria a viabilidade de competição; 
9.2	Falta de discriminação, nas notas fiscais apresentadas, dos serviços prestados, de atestados de efetiva prestação destes, além de ausência de aposição de carimbo com a identificação do convênio;
9.3	Falta de identificação, nos mapas de mídia, se os subscritores dos recibos das quantias cujo pagamento se pretendia comprovar correspondem aos responsáveis pelas empresas de comunicação prestadoras dos serviços de divulgação;
9.4	Contratação da empresa Marcos Produções Ltda. por dispensa de licitação, sem os pressupostos legais aplicáveis (urgência ou calamidade pública) para a hipótese empregada.
10.	Examinemo-los, destarte, de forma individualizada. 
Inexigibilidade de licitação para contratação de artistas
11.	A licitação prévia para a contratação, no âmbito da Administração Pública, é a regra. As exceções constituem as hipóteses de dispensa e de inexigibilidade. 
12. 	Nos casos de dispensa, a licitação é possível, mas, atendendo a critérios de racionalização, custo, conveniência, segurança, estímulo a setores estratégicos da economia, ou outros, o legislador faculta o administrador a não realizá-la.  No caso da dispensa, as exceções são dispostas, numerus clausus, de forma unificada, nos dispositivos pertinentes do estatuto licitatório. Não há outras exceções em legislação esparsa. 
13.	Já o reconhecimento da inexigibilidade, para assim se caracterizar, exige a impossibilidade lógica da realização da licitação, ou seja, a sua inviabilidade, a inexistente potencial possibilidade de ser útil ao propósito do administrador, que é adquirir algum bem ou contratar algum serviço pelo preço mais módico, atendendo ao primado constitucionalmente assentado da eficiência na administração pública. Ao contrário da dispensa, é cláusula aberta, sendo o rol declinado pelo art. 25 da lei 8.666/93 meramente exemplificativo. Qualquer situação em que haja inviabilidade de competição ostenta o condão de ser albergada pela hipótese. 
14.	Com base no art. 25, inciso III, da lei 8.666/93, é inexigível a licitação "para contratação de profissional de qualquer setor artístico, diretamente ou através de empresário exclusivo, desde que consagrado pela crítica especializada ou pela opinião pública".
15.	Não se mostra controvertida, ao menos nos lindes da análise das contas efetuada pelo órgão repassador, a questão da consagração dos artistas contratados. As seis bandas que se apresentaram no evento têm reconhecimento restrito a regionalidade. Nenhum é consagrado pela crítica especializada, e seria discutível se a opinião pública assim os reconheceria. Deve-se ressaltar, contudo, a dimensão e as peculiaridades do evento. Primeiro, pelo seu caráter sazonal, concentrado, pelo primado da tradição e de sua própria essência, em um curto período (uma quinzena, com alargamento) dos festejos juninos, de grande relevância na região, o que aumenta exponencialmente a procura pelas apresentações artísticas. Ainda que reconhecida uma larga homogeneidade de padrão artístico no gênero, nenhum artista, nessas condições, teria interesse em participar de certames licitatórios para se apresentar nessas festividades. 
16.	Focaliza-se, assim, a análise na celebração dos contratos com o empresário exclusivo, outro requisito para propiciar o reconhecimento de inexigibilidade de licitação na contratação de serviços artísticos e exatamente o empregado para glosa das despesas respectivas.
A exigência de exclusividade do empresário
17.	Entre artistas, modelos, atletas de ponta, dentre outros, é comuníssimo que tratem de designar agentes encarregados de administrar suas carreiras. São prepostos, via de regra, profissionais, que ostentam, por muitas vezes, uma disponibilidade de tempo, predicados intelectuais, traquejo social e desenvoltura própria para trânsito no mundo dos negócios, de que geralmente não são detentores os representados que, destarte, podem canalizar suas energias e atenções exclusivamente para as atividades que os distinguem, capazes de lhes proporcionar reconhecimento, fama e dinheiro. 
18.	O poder de conceder sua própria representação é direito que lhes assiste, com estribo no princípio da autonomia da vontade, agasalhado de forma hialina pela lei, que disciplina tal liame na forma dos arts. 653 a 691 do Código Civil, os quais definem o mandato como espécie autônoma de contrato de intermediação. Será, de forma conjugada, unilateral e gratuito ou bilateral e oneroso, comutativo, consensual, não solene e, frise-se, impessoal, caso nele não se disponha o contrário, isto é, com cláusula expressa vedando o substabelecimento. 
19.	Na vida civil, portanto, é pequena, expressa e exaustiva a relação de atos jurídicos considerados personalíssimos, insusceptíveis de prática por meio de representação. É o caso de certos atos inerentes ao exercício do poder familiar (autorização para os filhos menores ou incapazes deixarem o território nacional, para emancipá-los, etc.) , a formulação de testamento, o depoimento pessoal em juízo e, no terreno dos direitos políticos, o exercício do voto.  Até mesmo para contrair casamento, negócio jurídico sabidamente de altíssimo risco, admite-se o mandato (art. 1.542 do Código Civil) . 
20.	Substabelecido o mandato, persistem ou se aperfeiçoam, portanto, todas as obrigações que o agente constituído pelo mandatário assumir em nome do mandante, bem como as anteriores ao substabelecimento. 	Fácil concluir, de tal arte, que o substabelecimento é absolutamente neutro para a Administração, não interferindo na segurança jurídica que deve envolver a contratação. 
21.	Assim sendo, não seria lícito à Administração, com base unicamente nesse preceito, estabelecer exigências nesse particular, eis que ausente a vulneração do interesse público. O detentor da "carta de exclusividade" nada mais é do que um submandatário do artista. Firmar contrato com essa figura não é, sob qualquer prisma, menos seguro do que contratar com o mandatário, ou com o mandante. E assim se diz porque, na verdade, o contratado é o próprio artista mandante, consistindo o mandatário ou eventual submandatário em meros veículos de sua vontade. Fora da relação contratual do mandato, inclusive, são os mandatários ou submandatários absolutamente irresponsáveis perante terceiros, ressalvado direito de regresso ao mandante.
22.	Interpreto, portanto, que o legislador, ao condicionar a declaração de inexigibilidade à possibilidade de contratação com o próprio artista ou com seu empresário exclusivo, pretendeu obstar intermediações que afetassem o preço contratual ajustado, onerando de forma desnecessária a Administração. 
23.	É particularmente curioso que, em mundo integralmente interconectado em tempo real, onde compradores e vendedores de bens e serviços comunicam-se e interagem sem qualquer dificuldade e onde a informação é ubíqua, ainda prosperem os negócios de intermediação e agenciamento. Mas é um fato inarredável, por mais duvidosa que seja a agregação ao produto de valor decorrente dessas interveniências. Em alguns casos, sói ser uma estratégia negocial. Para alguns vendedores, especialmente quando a pulverização de sua clientela requer uma capilaridade e estrutura de comercialização particularmente pesadas e custosas, é vantajoso terceirizar essa rede, ofertando seus serviços no mercado exclusivamente mediante ela, ou ainda, quando assim procede diretamente, em paralelo com esses agentes, reservando para si o valor que pagaria ao intermediário a título de comissionamento, evitando concorrência desleal que inviabilize essas parcerias simbióticas. É o caso das passagens aéreas, o que conduz vários órgãos públicos brasileiros a licitar esses serviços, objetivando angariar descontos que sejam oferecidos pelos intermediários. 
24.	É possível que os artistas não atuem conforme essa lógica. Há de fato o risco de que, assegurada a remuneração do empresário exclusivo pelo agenciamento, seja, outrossim, embutido no preço contratado o comissionamento do detentor da "carta de exclusividade". Tal comissionamento, se módico, seria uma retribuição sem causa, eis que a intervenção seria dispensável. Sendo significativo, seria indicativo claro de sobrepreço capaz de locupletar agentes públicos envolvidos.
25.	No julgamento do TC Processo 003.233/2007-7, em cujo âmbito prolatou-se o Acórdão 96/2008-TCU-Plenário, essa Corte de Contas estabeleceu a presunção de que a existência de uma "carta de exclusividade" restrita ao evento comprovaria, de per si, que a apresentação do artista fora negociada com o intermediário por preço superior ao que originalmente cobraria da Administração caso entabulasse o amplexo contratual diretamente com esta. Nessa hipótese (rectius: presunção) , seria inolvidável que a intermediação fosse onerosa para a Administração e não para o artista. Ora, é impossível asseverar com precisão ou certeza que o artista não abriria mão de parte de sua renda esperada (o cachê normalmente cobrado por uma apresentação dessa natureza) em troca de uma comodidade, ou qualquer ganho, mesmo que imaterial, que porventura lhe proporcionasse essa opção, em simetria com a prática já mencionada de companhias aéreas, hotéis, etc.  
26.	Essa questão seria um adminículo desprezível se, a Administração, para fins de contratação de profissionais do setor artístico, se dispusesse a definir parâmetros de mercado para se certificar de que os preços ajustados alinhem-se com tais balizas.  
27.	Entretanto, ao menos para os serviços singulares desses artistas, o Ministério do Turismo, a despeito de haver patrocinado centenas, quiçá milhares de contubérnios dessa natureza ao longo de anos, não se preocupou em desenvolver um banco de dados que viabilizasse essas definições. Resulta despicienda a criação de restrições as quais, afirme-se de passagem, carecem de suporte legal e que apenas escamoteiam o desaparelhamento da Administração para a proteção do interesse público.  
28.	Importa deixar assentado, após tais comentários, que, inexistentes tais parâmetros, o superfaturamento nessas contratações independe por completo da questão de serem os pactos travados entre a Administração e o próprio artista, ou com seu empresário exclusivo, ou com um empresário qualquer com poderes restritos à comercialização do evento específico. Havendo dolo do contratado ou desprevenida a Administração, em qualquer situação, inócuo será o comando legislativo-jurisprudencial restritivo.
29.	Não há parâmetros confiáveis, portanto, para imputar superfaturamento nessas circunstâncias. Registrem-se precedentes jurisprudenciais recentes, a exemplo dos Acórdãos 5069/2016 e 5070/2016 - ambos da Primeira Câmara, que corroboram integralmente tal interpretação.
Falta de idoneidade dos documentos fiscais para fins de prestação de contas
30. 	Não se imputou falsidade aos documentos, mas sim ausência de elementos acessórios (discriminação dos serviços, carimbos, declarações) tidos como de valor probatório da veracidade dos elementos constitutivos (valor, data, objeto) dos pagamentos ali retratados e de sua associação com os recursos repassados, de maneira a dificultar - e não exatamente inviabilizar - a ocorrência de fraudes. 
31.	Impossível, no terreno da lógica formal, a prova de proposições negativas. Há uma limitação essencial de poder comprobatório de documentação escrita. É incontroverso, no terreno fático e também no processual, que o objeto do convênio foi executado, pois as bandas efetivamente foram contratadas, por intermédio da empresa Marcos Produções Ltda., sendo que todas cederam seus direitos econômicos a tal empresa pelas apresentações nos dias do evento. A empresa recebeu pelos serviços, conforme atestam os extratos bancários da conta específica (peça 14, p. 13-15) e cheques emitidos (peça 14, p. 60; peça 15, p. 1) .Irrelevante, portanto, que as notas fiscais discriminem tais itens. Ainda assim, os serviços de infraestrutura do espetáculo abrangidos no objeto do convênio (palco, sonorização, iluminação, tendas, etc.) encontram-se discriminados (peça 14, p. 58) .
32.	Tampouco vislumbro falta de atesto naqueles documentos, pois as notas fiscais (peça 14, p. 58; 62) encontram-se "liquidadas", consoante carimbos ali apostos. Presume-se que a "liquidação" corresponda exatamente ao seu sentido técnico, consagrado na já longeva lei 4.320/64: 
Art. 63. A liquidação da despesa consiste na verificação do direito adquirido pelo credor tendo por base os títulos e documentos comprobatórios do respectivo crédito.
§ 1° Essa verificação tem por fim apurar:
I - a origem e o objeto do que se deve pagar;
II - a importância exata a pagar;         (Vide Medida Provisória nº 581, de 2012) 
III - a quem se deve pagar a importância, para extinguir a obrigação.
§ 2º A liquidação da despesa por fornecimentos feitos ou serviços prestados terá por base:
I - o contrato, ajuste ou acôrdo respectivo;
II - a nota de empenho;
III - os comprovantes da entrega de material ou da prestação efetiva do serviço.
33.	A ilegibilidade da identificação do agente municipal encarregado da liquidação, se arguida, não é relevante para o propósito aqui discutido (aceitabilidade da prestação de contas) , pois, se o alcaide autorizou o pagamento, logicamente sobre ele, em qualquer circunstância, recai a responsabilidade, em qualquer âmbito. 
Falta de identificação, nos mapas de mídia, se os subscritores dos recibos das quantias cujo pagamento se pretendia comprovar correspondem aos responsáveis pelas empresas de comunicação prestadoras dos serviços de divulgação
34.	Não consta do termo do convênio, da Portaria Interministerial 127/2008, ou de qualquer documento constante do processo, comando normativo, legal ou infralegal, que requeira a demonstração da representação societária - ou de suas delegações - da empresa prestadora do serviço contratado para que seja reconhecida a idoneidade dos recibos disponibilizados. Nos mapas de mídia, várias vezes complementados pelo responsável, em atenção a sucessivas exigências do órgão repassador, constam, em suas versões finais (peça 22, p. 12-23) , elementos identificadores (carimbos das empresas, assinaturas e indicações das pessoas responsáveis pelas declarações) . 
35. 	Se acaso desejasse o órgão repassador maior segurança contra atos fraudulentos, deveria fazer constar - previamente - das exigências específicas para comprovações dessa natureza, os atos notariais previstos no art. 7º, inciso IV, da lei 8.935/94. Como não o fez, obriga-se a tolerar, dentro de margem razoável, uma relativa liberdade de forma. 
Contratação da empresa Marcos Produções Ltda. por dispensa de licitação, sem os pressupostos legais aplicáveis (urgência ou calamidade pública) para a hipótese empregada.
36.	Os serviços de iluminação, sonorização, montagem de palco, tendas, banheiros químicos, divulgação em mídia e geração de energia foram objeto de dispensa de licitação, processo de número 004/2009, aberto em 22/5/2009 (peça 18, p. 12) , isto é, seis dias antes do início das festividades, e no exato dia da assinatura do termo do convênio (peça 13, p. 79) .  
37.	Os recursos para o custeio do evento estavam previstos na lei orçamentária federal anual de 2009, decorrendo de emendas parlamentares, e constaram, como exigido em lei, no orçamento municipal (peça 18, p. 26) , no valor, contudo, de R$ 183.000,00, quantia insuficiente para a sua realização, nos moldes planejados. 
38.	Três conclusões defluem, sem necessidade de muita argúcia, dessas constatações. A primeira é a inviabilidade de mobilização de todo o aparato necessário para o evento nesse prazo exíguo. No terreno indiciário, pode-se dizer que a empresa escolhida já se encontrava compromissada, informalmente, para prestar os serviços que lhe incumbiam (inclusive a contratação das bandas, que se operou fundamentada em inexigibilidade de licitação) e já havia iniciado essa prestação dos serviços que seria o objeto do contrato. 
39.	A segunda é que não poderia o gestor municipal jamais contratar sem que asseguradaa descentralização dos recursos. Isso somente decorreria da assinatura do termo do convênio, não lhe socorrendo a mera existência de dotação no Orçamento Geral da União, pela sua natureza meramente autorizativa em nosso ordenamento. 
40.	A terceira e derradeira é a absoluta inviabilidade de proceder à licitação no prazo de seis dias, seja por pregão ou convite, pois em ambas as modalidades existem prazos legais de observância obrigatória que extrapolam esse curtíssimo intervalo. 
41.	Resplandece a absoluta inexigibilidade de conduta diversa por parte do gestor municipal, elemento hábil para a exclusão total da culpabilidade.
Considerações adicionais sobre o artificialismo procedimental do convênio
42.	Finalizando a tarefa analítica, cumpre comentar sobre a artificialidade dos procedimentos internos para a celebração do convênio, em especial a assinatura de seu termo (peça 13, p. 63-79) , a lavrados pareceres técnico (número 175/2009 - peça 2, p. 9-13) , e jurídico (número 436/2009 - peça 2, p. 14-23) , todos datados de 22/5/2009, seis dias antes do início das festividades (28/5/2009) . O repasse se deu bem após o evento, em 13/7/2009 (peça 14, p. 15) .
43.	A anomalia foi corriqueira no âmbito do Ministério do Turismo, e, a despeito de sua gravidade, resultaria despiciendo ou, ao mínimo, pouco útil estender as análises nesse feito. Valho-me da apreciação da eminente Ministra Ana Arraes, ao proferir seu voto, na qualidade de relatora do TC Processo 037.753/2012-6, o qual embasou a prolação do Acórdão 10447/2016-TCU-Segunda Câmara. Naquela assentada ponteou que, a despeito do reconhecimento das irregularidades, haveria circunstâncias atenuantes hábeis para o afastamento das responsabilidades, ao menos no que tange aos repasses após a execução do objeto:
 (i) a existência de obrigação financeira previamente assumida pelo MTur; (ii) a realização dos repasses dentro da vigência dos convênios; (iii) a disseminação de atrasos nos repasses no âmbito da Administração Pública, notadamente no Ministério do Turismo; (iv) a autorização normativa para prorrogação de ofício dos ajustes no caso de atraso nas transferências; (v) a existência de evidências suficientes da execução dos objetos; (vi) a inexistência de prejuízo ao erário em decorrência das análises feitas pelo concedente e das consequentes restituições feitas pela municipalidade; e, sobretudo (vii) a existência de aprovação prévia dos ajustes pelas áreas finalísticas encarregadas do exame técnico dos convênios.
44.	Mutatis mutandis, praticamente todas as hipóteses encontram-se adaptáveis à matéria versada nos presentes autos. Acrescento, ao final, que no mesmo aresto, em seu subitem 9.10, restou determinado à Secretaria Geral de Controle Externo do TCU que "avalie a possibilidade de realizar ação de controle que permita exame amplo da atuação do Ministério do Turismo na celebração de convênios que não cumpram os prazos internos de análise e comprometam a efetiva aplicação dos recursos federais nos objetos pactuados, tal como constatado nos convênios 736.657/2010 e 755.468/2011 e aventado nos ajustes listados à peça 111, p. 3-4".
CONCLUSÃO
45.	Os elementos complementares coligidos a partir da diligência permitiram espancar dúvidas anteriores, viabilizando o cotejo analítico de todas as informações disponíveis com as alegações do órgão repassador empregadas para rejeitar a prestação de contas oferecida, que restaram soçobradas. Inobstante diversas inconformidades, reputou-se que o evento foi realizado a contento, com atingimento dos fins sociais colimados com a sua concepção e que circunstâncias alheias à vontade do responsável (e que justificam a ausência de penalidades a serem imputadas, bem como tornaram inexigível conduta diversa de sua parte) , especialmente a delonga creditada a questões orçamentárias e financeiras, dentre outras, contribuíram para impropriedades formais que não podem prevalecer, sob pena de enriquecimento sem causa da União, bem como sem gravidade suficiente para a imputação de sanções.
46.	Não restou comprovada a existência de dano, diante da realização do objeto e indisponibilidade de parâmetros para comparação com valores de mercado. Inexistente o dano e executado integralmente o objeto do convênio Siconv 703446/2009, conforme as prescrições pactuadas, fenecem os pressupostos de instauração de tomada de contas especial e se ressente o feito das mínimas condições objetivas de procedibilidade.
20.	Em face do exame realizado, a proposta de encaminhamento foi no sentido de arquivar o processo, sem julgamento de mérito, ante a ausência de pressupostos de constituição e de desenvolvimento válido e regular, a qual contou com a concordância dos dirigentes da unidade (peças 26-27) .
21.	Em sua regimental manifestação (peça 28) , o representante do Parquet emitiu opinião diversa ao encaminhamento proposto, a teor do seguinte excerto:
5.	O Ministério Público junto ao Tribunal de Contas adere à constatação de que os autos não trazem situação reveladora de dano ao erário federal, considerando que a única irregularidade conducente à imposição de débito - a saber, os defeitos apontados nas notas fiscais - fora satisfatoriamente suprida pela conciliação efetuada pela Secex/ES a partir de extratos bancários e cópias de cheques.
6.	Quanto ao atesto, perfilhamos as considerações da Secex/ES (peça 25, p. 8) acerca de sua equivalência com a expressão "liquidado", sendo de injustificado rigor exigir enunciação idêntica ante a sobreposição semântica entre os termos considerados (atesto, atestado, liquidado) . 
7.	Divergimos, todavia, quanto à solução proposta pela Unidade Técnica, uma vez que subsistem duas irregularidades passíveis de multa, consoante jurisprudência dominante desse Tribunal: inexigibilidade de contratação de artistas calcada em contrato de exclusividade inidôneo (item 'a' acima) e dispensa indevida de licitação (item 'd') .
8.	Com efeito, os dois julgados trazidos pela Secex/ES em apoio a seu posicionamento (os Acórdão 5069/2016-TCU-Primeira Câmara, Rel. Min. Weder de Oliveira, e 5.070/2016-1ª Câmara, Rel. Min. Weder de Oliveira) representam posicionamento minoritário nessa Corte, em vista do que restou decidido nos seguintes julgados: Acórdão 13598/2016-TCU-Segunda Câmara (Rel. Min. Raimundo Carreiro) ; 12.770/2016-2ª Câmara (Rel. Min. Vital do Rêgo) , 7.583/2016-1ª Câmara (Rel. Min. Augusto Sherman) ; 6.884/2016-1ª Câmara (Rel. Min. José Múcio Monteiro) ; 2.178/2017-1ª Câmara, 2.038/2017-1ª Câmara, 1.741/2017-1ª Câmara, 1.470/2017-1ª Câmara e 5.871/2016-1ª Câmara (Rel. Min. Bruno Dantas) ; 4.639/2016-1ª Câmara (Rel. Min. Walton Alencar Rodrigues) ; 7.770/2015-1ª Câmara (Rel. Min. Benjamin Zymler) , 2.660/2015-2ª Câmara (Rel. Min. Ana Arraes) e 1.590/2015-2ª Câmara (Rel. Min. Marcos Bemquerer) .  
9.	Sintetizando a questão, o Voto condutor do Acórdão 2013/2017-TCU-Segunda Câmara (Rel. Min. Vital do Rêgo) assim enuncia:
	"Em situações semelhantes, o Tribunal tem considerado que a falta dos contratos de exclusividade dos artistas representa grave infração à norma legal e regulamentar, e não mera impropriedade de natureza formal, cabendo esclarecer que o contrato de exclusividade difere da autorização (também chamada de carta de exclusividade) que confere tal prerrogativa apenas para os dias correspondentes à apresentação dos artistas e que é restrita à localidade do evento, consoante apontado no mencionado Acórdão 96/2008-TCU-Plenário. Em consequência, as contas têm sido julgadas irregulares com aplicação de multa ao responsável, podendo ser citadas nessa linha os Acórdão 5769/2015-TCU-Primeira Câmara, 7.583/2016-TCU-1ª Câmara e 7.439/2016-TCU-1ª Câmara."
10.	Por fim, a exemplo da contratação direta por inexigibilidade infundada, a indevida dispensa de licitação é irregularidade frequentemente apenada com a imposição de multa, conforme Acórdão 292/2017-TCU-Plenário (Rel. Min. Augusto Sherman) e Acórdão 1847/2017-TCU-Primeira Câmara (Rel. Min. Augusto Sherman) . 
11.	A defesa apresentada pelo responsável na fase interna da TCE baseia-se na exiguidade do tempo disponível e no atraso na liberação dos recursos -e, embora acatada pela Secex/ES, não merece prosperar, em vista das precisas considerações lançadas no Voto condutor do Acórdão 13598/2016-TCU-Segunda Câmara (Rel. Min. Raimundo Carreiro) :
	"O fato de o processo ter-se iniciado antes de firmado o convênio, o que ocorrera apenas três dias antes do início do evento programado, ao invés de contribuir para a defesa do ex-Prefeito, a prejudicaria. Se havia a intenção de contratar com verbas federais, desde o princípio, o processo licitatório deveria ter observado as regras federais, que obrigam à realização do pregão. Se fora inicialmente previsto o pagamento dos serviços contratados com recursos próprios, seguindo normas municipais, poder-se-ia supor que o Município dispusesse de verbas suficientes para a contratação."
12.	Em suma, o Ministério Público opina por que o processo receba destinação similar às do TCs Processo 019.063/2015-6 (Rel. Min. Benjamin Zymler) e Processo 017.980/2015-1 (Rel. Min. Aroldo Cedraz) , TCEs nas quais procedeu-se à oitiva em audiência dos responsáveis por faltas censuráveis mediante multa. 
13.	Pautaram-se aquelas decisões, assim como o presente parecer, pelo entendimento de que a inocorrência de dano ao erário "não é motivo para arquivamento, sem julgamento de mérito, da tomada de contas especial, devendo haver manifestação conclusiva do TCU sobre o emprego dos recursos públicos federais" (voto condutor do Acórdão 1831/2016-TCU-Primeira Câmara, Rel. Min.Walton Alencar Rodrigues) .
III
14.	Com as vênias devidas à Unidade Técnica, este representante do Parquet é pela restituição do feito à Secex-ES para que promova a audiência do Sr. José Severiano de Paulo Bezerra da Silva, facultando ao ex-prefeito justificar-se quanto à contratação direta calcada em carta de exclusividade inidônea e à dispensa indevida de licitação, tais como apontadas nos autos.
21.	O Relator da matéria, Ministro Aroldo Cedraz, ao acolher a manifestação do Ministério Público (peça 29) , determinou, em 14/6/2017, a audiência do responsável para apresentar razões de justificativas em virtude das seguintes ocorrências.
a)	contratação direta das atrações musicais por inexigibilidade de licitação não amparada por contratos firmados entre os artistas e seus empresários exclusivos, em afronta ao art. 25, inciso III, da Lei 8.666/93 e farta jurisprudência deste Tribunal, a exemplo: Acórdão 13598/2016-TCU-Segunda Câmara (Rel. Min. Raimundo Carreiro) ; 12.770/2016-2ª Câmara (Rel. Min. Vital do Rêgo) , 7.583/2016-1ª Câmara (Rel. Min. Augusto Sherman) ; 6.884/2016-1ª Câmara (Rel. Min. José Múcio Monteiro) ; 2.178/2017-1ª Câmara, 2.038/2017-1ª Câmara, 1.741/2017-1ª Câmara, 1.470/2017-1ª Câmara e 5.871/2016-1ª Câmara (Rel. Min. Bruno Dantas) ; 4.639/2016-1ª Câmara (Rel. Min. Walton Alencar Rodrigues) ; 7.770/2015-1ª Câmara (Rel. Min. Benjamin Zymler) , 2.660/2015-2ª Câmara (Rel. Min. Ana Arraes) e 1.590/2015-2ª Câmara (Rel. Min. Marcos Bemquerer) ; e
b)	contratação da empresa Marcos Produções Ltda. por dispensa de licitação, sem os pressupostos legais aplicáveis (urgência ou calamidade pública) para a hipótese empregada, não atendendo, portanto, aos requisitos previstos no inciso IV do art. 24 da Lei 8.666/93.
22.	Após o insucesso em entregar a devida comunicação processual ao responsável em seu endereço constante da base de dados da Receita Federal do Brasil (peças 30, 32 e 35-38) , logrou-se efetivar a entrega em outros dois endereços identificados em processos aqui em curso (peças 34 e 39-42) . Houve, em adição, o chamamento processual por intermédio de edital publicado no DOU de 04/11/2019 (peças 45 e 46) 
23.	Conforme Despacho de Conclusão das Comunicações Processuais (peça 106) , as providências inerentes às comunicações processuais foram concluídas.
24.	Transcorrido o prazo regimental, o responsável José Severiano de Paulo Bezerra da Silva permaneceu silente, devendo ser considerados revel, nos termos do art. 12, § 3º, da Lei 8.443/1992.
ANÁLISE DOS PRESSUPOSTOS DE PROCEDIBILIDADE DA IN/TCU 71/2012
Avaliação de Viabilidade do Exercício do Contraditório e Ampla Defesa
25.	Verifica-se que não houve o transcurso de mais de dez anos desde o fato gerador sem que tenha havido a notificação do responsável pela autoridade administrativa federal competente (art. 6º, inciso II, c/c art. 19 da IN/TCU 71/2012, modificada pela IN/TCU 76/2016) , uma vez que o fato gerador da irregularidade sancionada data de 9/7/2009 (peça 2, p. 42) , e o responsável José Severiano de Paulo Bezerra da Silva foi notificado sobre as irregularidades pela autoridade administrativa competente em 13/3/2014 (peça 3, p. 7 e 14) :
Valor de Constituição da TCE 	
26.	Verifica-se, ainda, que o valor atualizado do débito apurado (sem juros) em 1/1/2017 é de R$ 153.550,00, portanto superior ao limite mínimo de R$ 100.000,00, na forma estabelecida conforme os arts. 6º, inciso I, e 19 da IN/TCU 71/2012, modificada pela IN/TCU 76/2016. 
OUTROS PROCESSOS/DÉBITOS NOS SISTEMAS DO TCU COM OS MESMOS RESPONSÁVEIS
27.	Informa-se que não foi encontrado processo em curso (aberto) no Tribunal onde haja imputação de débito ao responsável. Ressalta-se, entretanto, que o mesmo figura como responsável no TC-Processo 020.046/2018-9 (Relatório de Auditoria, em curso) , em outras três TCEs já encerradas e ainda de outros dois processos de Cobrança Executiva, também já encerrados.
EXAME TÉCNICO
Validade das notificações
28.	Preliminarmente, cumpre tecer breves considerações sobre a forma como são realizadas as comunicações processuais no TCU. A esse respeito, destacam-se o art. 179, do Regimento Interno do TCU (Resolução 155, de 4/12/2002) e o art. 4º, inciso III, § 1º, da Resolução TCU 170, de 30 de junho de 2004, in verbis:
Art. 179. A citação, a audiência ou a notificação, bem como a comunicação de diligência, farse-ão:
I - mediante ciência da parte, efetivada por servidor designado, por meio eletrônico, fac-símile, telegrama ou qualquer outra forma, desde que fique confirmada inequivocamente a entrega da comunicação ao destinatário;
II - mediante carta registrada, com aviso de recebimento que comprove a entrega no endereço do destinatário;
III - por edital publicado no Diário Oficial da União, quando o seu destinatário não for localizado
 (...) 
Art. 3º As comunicações serão dirigidas ao responsável, ou ao interessado, ou ao dirigente de órgão ou entidade, ou ao representante legal ou ao procurador constituído nos autos, com poderes expressos no mandato para esse fim, por meio de:
I - correio eletrônico, fac-símile ou telegrama;
II - servidor designado;
III - carta registrada, com aviso de recebimento;
IV - edital publicado no Diário Oficial da União, quando o seu destinatário não for localizado, nas hipóteses em que seja necessário o exercício de defesa.
Art. 4º. Consideram-se entregues as comunicações:
I - efetivadas conforme disposto nos incisos I e II do artigo anterior, mediante confirmação da ciência do destinatário;
II - realizadas na forma prevista no inciso III do artigo anterior, com o retorno do aviso de recebimento, entregue comprovadamente no endereço do destinatário;
III - na data de publicação do edital no Diário Oficial da União, quando realizadas na forma prevista no inciso IV do artigo anterior.
§ 1º O endereço do destinatário deverá ser previamente confirmado mediante consulta aos sistemas disponíveis ao Tribunal ou a outros meios de informação, a qual deverá ser juntada ao respectivo processo.
 (...) 
28.1	Bem se vê, portanto, que a validade da citação via postal não depende de que o aviso de recebimento seja assinado pelo próprio destinatário da comunicação, o que dispensa, no caso em tela, a entrega do AR em "mãos próprias". A exigência da norma é no sentido de o Tribunal verificar se a correspondência foi entregue no endereço correto, residindo aqui a necessidade de certeza inequívoca. 
28.2	Não é outra a orientação da jurisprudência do TCU, conforme se verifica dos julgados a seguir transcritos:
São válidas as comunicações processuais entregues, mediante carta registrada, no endereço correto do responsável, não havendo necessidade de que o recebimento seja feito por ele próprio (Acórdão 3648/2013-TCU-Segunda Câmara, Relator Ministro José Jorge) ;
É prescindível a entrega pessoal das comunicações pelo TCU, razão pela qual não há necessidade de que o aviso de recebimento seja assinado pelo próprio destinatário. Entregandose a correspondência no endereço correto do destinatário, presume-se o recebimento da citação. (Acórdão 1019/2008-TCU-Plenário, Relator Ministro Benjamin Zymler) ;
As comunicações do TCU, inclusive as citações, deverão ser realizadas mediante Aviso de Recebimento - AR, via Empresa Brasileira de Correios e Telégrafos, bastando para sua validade que se demonstre que a correspondência foi entregue no endereço correto. (Acórdão 1526/2007-TCU-Plenário, Relator Ministro Aroldo Cedraz) .
28.3	A validade do critério de comunicação processual do TCU foi referendada pelo Supremo Tribunal Federal, nos termos do julgamento do MS-AgR 25.816/DF, por meio do qual se afirmou a desnecessidade da ciência pessoal do interessado, entendendo-se suficiente a comprovação da entrega do "AR" no endereço do destinatário:
EMENTA: AGRAVO REGIMENTAL. MANDADO DE SEGURANÇA. DESNECESSIDADE DE INTIMAÇÃO PESSOAL DAS DECISÕES DO TRIBUNAL DE CONTAS DA UNIÃO. ART. 179 DO REGIMENTO INTERNO DO TCU. INTIMAÇÃO DO ATO IMPUGNADO POR CARTA REGISTRADA, INICIADO O PRAZO DO ART. 18 DA LEI nº 1.533/51 DA DATA CONSTANTE DO AVISO DE RECEBIMENTO. DECADÊNCIA RECONHECIDA. AGRAVO IMPROVIDO.
O envio de carta registrada com aviso de recebimento está expressamente enumerado entre os meios de comunicação de que dispõe o Tribunal de Contas da União para proceder às suas intimações.
O inciso II do art. 179 do Regimento Interno do TCU é claro ao exigir apenas a comprovação da entrega no endereço do destinatário, bastando o aviso de recebimento simples. 
28.4	No caso vertente, conforme assinalado no item 29 desta instrução, ante o insucesso de entregar a comunicação processual no domicílio do responsável informado pela Receita Federal do Brasil, houve a entrega em outros dois endereços identificados em processos aqui em curso, ocorrendo, também, o chamamento processual por intermédio de edital.
28.5	Importante destacar que, antes de promover a citação por edital, para assegurar a ampla defesa, buscaram-se outros meios possíveis para localizar e citar os responsáveis, nos limites da razoabilidade, fazendo juntar aos autos informação comprobatória dos diferentes meios experimentados que restaram em parte frustrados, tal como se assinalou no item precedente (Acórdão 4851/2017-TCU-Primeira Câmara, Relator Ministro Augusto Sherman) .
Efeitos da revelia
29.	Nos processos do TCU, a revelia não leva à presunção de que seriam verdadeiras todas as imputações levantadas contra os responsáveis, diferentemente do que ocorre no processo civil, em que a revelia do réu opera a presunção da verdade dos fatos narrados pelo autor. Dessa forma, a avaliação da responsabilidade do agente não pode prescindir da prova existente no processo ou para ele carreada.
29.1	Ao não apresentar suas razões de justificativas, o responsável deixou de produzir prova da regular aplicação dos recursos sob sua responsabilidade, em afronta às normas que impõem aos gestores públicos a obrigação legal de, sempre que demandados pelos órgãos de controle, apresentar os documentos que demonstrem a correta utilização das verbas públicas, a exemplo do contido no art. 93, do DecretoLei 200/1967: "Quem quer que utilize dinheiros públicos terá de justificar seu bom e regular emprego na conformidade das leis, regulamentos e normas emanadas das autoridades administrativas competentes." 
29.2	Mesmo não sendo apresentadas razões de justificativas, considerando o princípio da verdade real que rege esta Corte, procurou-se buscar, em manifestações do responsável na fase interna desta Tomada de Contas Especial, a presença de algum argumento que pudesse ser aproveitado a seu favor. 
29.3	No entanto, não se identificou nenhum argumento ou elemento constante dos autos que possa vir a ser analisado e posteriormente servir para afastar a irregularidade apontada.
29.4	Em se tratando de processo em que o responsável não se manifestou acerca das irregularidades que lhe foram imputadas, não há elementos para que se possa efetivamente aferir e reconhecer a ocorrência de boa-fé na sua conduta, podendo este Tribunal, desde logo, proferir o julgamento de mérito pela irregularidade das contas, conforme os termos dos §§ 2º e 6º do art. 202 do Regimento Interno do TCU (Acórdão 2064/2011-TCU-Primeira Câmara, relator Ministro Ubiratan Aguiar; Acórdão 6182/2011-TCU-Primeira Câmara, relator Ministro Weber de Oliveira; Acórdão 4072/2010-TCU-Primeira Câmara, relator Ministro Valmir Campelo; Acórdão 1189/2009-TCU-Primeira Câmara, relator Ministro Marcos Bemquerer; e Acórdão 731/2008-TCU-Plenário, relator Ministro Aroldo Cedraz) .
29.5	Dessa forma, o responsável deve ser considerado revel, nos termos do art. 12, §3º, da Lei 8.443/1992, devendo suas contas ser julgadas irregulares, com a imputação de sanção pecuniária.
Prescrição da Pretensão Punitiva
30.	Ressalta-se que a pretensão punitiva do TCU, conforme Acórdão 1441/2016-TCU-Plenário, que uniformizou a jurisprudência acerca dessa questão, subordina-se ao prazo geral de prescrição indicado no art. 205 do Código Civil, que é de 10 anos, contado da data de ocorrência da irregularidade sancionada, nos termos do art. 189 do Código Civil, sendo este prazo interrompido pelo ato que ordenar a citação, a audiência ou a oitiva do responsável. No caso em exame, não ocorreu a prescrição, uma vez que o fato gerador da irregularidade sancionada data de 9/7/2009 (peça 2, p. 42) e o ato de ordenação da citação ocorreu em prazo inferior a dez anos, em 14/6/2017 (peça 29) .
CONCLUSÃO
31.	A partir dos elementos constantes dos autos, verificou-se que o Sr. José Severiano de Paulo Bezerra da Silva, não logrou justificar os contratos inquinadas, em decorrência de conduta sua ao infringir dispositivos da Lei 8.666/93 e ir de encontro à consolidada jurisprudência deste Tribunal ao apreciar contratações como as da espécie.
32.	Verifica-se também que não ocorreu a prescrição da pretensão punitiva, conforme análise já realizada.
33.	Tendo em vista que não constam dos autos elementos que permitam reconhecer a boa-fé do responsável, sugere-se que as suas contas sejam julgadas irregulares, nos termos do art. 202, § 6º, do RI/TCU, com a aplicação da multa prevista no art. 58, inciso I, da Lei 8.443/1992.
PROPOSTA DE ENCAMINHAMENTO
34.	Diante do exposto, submetem-se os autos à consideração superior, propondo:
	a) considerar revel, com fulcro no art. 12, § 3º, da Lei 8.443/1992, o responsável José Severiano de Paulo Bezerra da Silva (CPF XXX.386.734-XX) ;
	b) julgar irregulares, nos termos dos arts. 1º, inciso I, 16, inciso III, alínea "b", da Lei 8.443/1992, c/c os arts. 19, parágrafo único, e 23, inciso III, da mesma Lei, e com os arts. 1º, inciso I, 209, incisos II, 210 e 214, inciso III, do Regimento Interno/TCU, as contas do responsável José Severiano de Paulo Bezerra da Silva (CPF XXX.386.734-XX) ;
	c) aplicar ao responsável José Severiano de Paulo Bezerra da Silva (CPF XXX.386.734-XX) a multa prevista no art. 58, inciso I, da Lei 8.443/1992, c/c o art. 268, inciso I, do RI/TCU, fixando-lhe o prazo de quinze dias, a contar da notificação, para que comprove, perante o Tribunal (art. 214, inciso III, alínea "a", do Regimento Interno do TCU) , o recolhimento da dívida aos cofres do Tesouro Nacional, atualizada monetariamente desde a data do acórdão que vier a ser proferido por este Tribunal até a do efetivo recolhimento, se paga após o vencimento, na forma da legislação em vigor;
	d) autorizar, desde logo, a cobrança judicial da dívida, caso não atendida a notificação, na forma do disposto no art. 28, inciso II, da Lei 8.443/1992;
	e) autorizar também, desde logo, se requerido, com fundamento no art. 26, inciso I, da Lei 8.443/1992, c/c o art. 217, §§ 1º e 2º, do Regimento Interno, o parcelamento da dívida em até 36 parcelas, incidindo, sobre cada parcela, corrigida monetariamente, os correspondentes acréscimos legais, fixando-lhe o prazo de quinze dias, a contar do recebimento da notificação, para comprovar, perante o Tribunal, o recolhimento da primeira parcela, e de trinta dias, a contar da parcela anterior, para comprovar o recolhimento das demais parcelas, devendo incidir, sobre cada valor mensal, atualizado monetariamente, os juros de mora devidos, no caso do débito, na forma prevista na legislação em vigor, alertando o responsável de que a falta de comprovação do recolhimento de qualquer parcela importará o vencimento antecipado do saldo devedor, nos termos do § 2º do art. 217 do Regimento Interno deste Tribunal;
	f) enviar cópia do Acórdão que vier a ser proferido ao Ministério do Turismo e ao responsável, para ciência, informando-lhes que a presente deliberação, acompanhada do Relatório e do Voto que a fundamenta, está disponível para a consulta no endereço www.tcu.gov.br/acordaos."
3.	Por seu turno, o Ministério Público junto ao Tribunal, em Parecer da lavra do Procurador, Dr. Rodrigo Medeiros de Lima, concordado com a análise e com a proposta de encaminhamento da SecexTCE, acrescentou, à peça 52, as seguintes observações:
	"Em face dos elementos constantes dos autos e da revelia do responsável, devidamente citado, conforme informado no despacho de conclusão das comunicações processuais (peça 47) , este representante do Ministério Público de Contas da União manifesta-se de acordo com o encaminhamento oferecido pela unidade técnica, em pareceres uniformes (peças 48 a 50) , sem prejuízo de tecer algumas considerações a respeito da comprovação do pagamento de cachês aos artistas contratados pela empresa intermediária, assunto esse até então não discutido nos presentes autos.
2.	O Convênio 703446/2009 foi assinado em 22/5/2009 (peça 2, p. 40) , antes que o MTur tivesse editado a Portaria 153, de 6/10/2009 (em vigor a partir de 8/10/2009, data da publicação no Diário Oficial da União - DOU) . Essa norma foi alterada pela Portaria 73, de 30/9/2010 (em vigor a partir de 4/10/2010, data da publicação no DOU) , por meio da qual foi introduzido o § 2º no art. 17 da Portaria 153/2009, com a seguinte disposição:
 (...) 
§ 2º O convenente deverá exigir do contratante dos artistas e/ou bandas e/ou grupos documento comprobatório do efetivo recebimento do cachê por parte dos mesmos, a ser apresentado no ato da prestação de contas.
 (grifo nosso) 
Apesar de a jurisprudência do TCU sobre os convênios do MTur - vide discussão adiante - mencionar, de modo recorrente, que a entrada em vigor da Portaria 153/2009 seria o marco a partir do qual poderiam ser exigidos os recibos dos cachês, a fim de ser estabelecido o nexo entre os recursos do convênio e os consequentes dispêndios, há que levar em conta que somente a partir de 4/10/2010 adentrou no mundo jurídico a exigência quanto aos recibos dos cachês, a serem apresentados pelo convenente na prestação de contas.
Registre-se que a Portaria 153/2009 foi revogada pela Portaria 88, de 10/12/2010 (em vigor a partir de 23/12/2010, data da publicação no DOU) , sem prejuízo de a nova norma ter trazido a seguinte disposição (reprodução do § 2º no art. 17 da Portaria 153/2009) :
Art. 16. omissis
 (...) 
§ 2º O convenente deverá exigir do contratante dos artistas e/ou bandas e/ou grupos documento comprobatório do efetivo recebimento do cachê por parte dos mesmos, a ser apresentado no ato da prestação de contas.
 (grifo nosso) 
A exigência iniciada em 4/10/2010 perdurou, levando-se em conta apenas as normas do MTur, até 13/12/2011, quando foi editada a Portaria 250 (em vigor a partir de 14/12/2011, data da publicação no DOU) , por meio da qual foi revogada " (...) a alínea "n" e os §§ 1º e 2º do art. 16, da Portaria nº 88, de 10 de dezembro de 2010." (art. 1º da nova portaria - grifos nossos) .
Assim, desconsiderando a eventual existência de termos de convênio anteriores à Portaria 153/2009 e posteriores à Portaria 250/2011 trazendo a exigência de apresentação de recibos dos cachês na prestação de contas, pode-se afirmar que, com base nos normativos do MTur, a referida exigência vigorou no período de 4/10/2010 a 13/12/2011.
A partir de 14/12/2011, o ministério não mais editou qualquer norma com disposição específica sobre a comprovação documental de que os artistas e bandas foram, de fato, remunerados pelo intermediário com os recursos oriundos de convênio do MTur. Na norma atual que disciplina os convênios do MTur, a Portaria 39, de 10/3/2017, não há disposição relativa aos recibos dos cachês, inclusive porque não é mais admitida a contratação de artistas e bandas via empresas intermediárias.
O termo do Convênio 703446/2009 (peça 2, p. 24-40) também não previa que o convenente exigisse da empresa intermediária os recibos dos cachês repassados aos artistas e bandas.
Por meio do Acórdão 1892/2020-TCU-Plenário (relator: Ministro Aroldo Cedraz) , prolatado na sessão de 22/7/2020, prevaleceu a compreensão de que:
 (...) em processo padrão do MTur, em especial, aqueles referentes a eventos executados antes da edição da Portaria MTur 153/2009 (art. 17, §2°) , não é razoável exigir a apresentação de comprovantes assinados pelos artistas ou seus representantes legais diretos, visto que não era exigência prevista nos termos de convênios ou normativos da época, sendo regra a demonstração do pagamento apenas por meio da empresa intermediadora. (excerto do parágrafo 33 do voto então proferido pelo Ministro Aroldo Cedraz - grifos nossos) 
Acerca do marco temporal referenciado na transcrição supra - "eventos executados antes da edição da Portaria MTur 153/2009" -, o Parquet de Contas chama a atenção para a necessidade de se delimitar, com maior precisão, a partir de qual momento tal exigência estaria embasada normativamente.
Interpretação razoável do entendimento emanado pelo Acórdão 1892/2020-TCU-Plenário é a de que, para convênios que não contassem com exigência expressa em seus respectivos termos quanto à necessidade de apresentação dos recibos dos cachês nas respectivas prestações de contas, tais documentos somente podem ser exigidos para convênios firmados no período de 4/10/2010 a 13/12/2011, pelos motivos já expostos.
12.	Assim, considerando i) que o Convênio 703446/2009 foi assinado em 22/5/2009; ii) que não havia normativo do MTur, à época, por meio do qual era prevista a apresentação dos recibos dos cachês na prestação de contas; iii) que o termo do referido ajuste não trazia exigência de apresentação dos mencionados recibos; e iv) que foi aceita a execução física do "V Feijoão no Município de Tavares/PB", bem como a correspondente execução financeira, conforme analisou a unidade técnica na instrução de peça 25, o Ministério Público defende o reconhecimento da inexistência de débito nesta TCE."
É o Relatório.

não há.

Procurador Rodrigo Medeiros de Lima.

TOMADA DE CONTAS ESPECIAL. IMPUGNAÇÃO DE DESPESAS REFERENTE A CONVÊNIO CUJO OBJETO ERA A REALIZAÇÃO DO EVENTO DENOMINADO "V FEIJOÃO NO MUNICÍPIO DE TAVARES/PB". CITAÇÃO. DÉBITO AFASTADO APÓS DILIGÊNCIAS. IRREGULARIDADES EM PROCEDIMENTOS LICITATÓRIOS. AUDIÊNCIA. REVELIA. IRREGULARIDADE DAS CONTAS. MULTA. CIÊNCIA.

TOMADA DE CONTAS ESPECIAL (TCE)

Secretaria de Controle Externo de Tomada de Contas Especial (SecexTCE).

Conforme consignado no Relatório precedente, esta Tomada de Contas Especial foi instaurada pelo Ministério do Turismo em desfavor de José Severiano de Paulo Bezerra da Silva, ex-Prefeito Municipal de Tavares/PB, em decorrência de impugnação total das despesas custeadas pelos recursos repassados àquela municipalidade por intermédio do Convênio Siconv 703446/2009, tendo por objeto o evento denominado "V Feijoão no Município de Tavares/PB", realizado naquela localidade, entre 28 e 31/5/2009, nos termos do plano de trabalho proposto e aprovado (peça 3, p. 20-27) .
2.	O convênio foi celebrado em 22/5/2009 e o montante R$ 450.000,00 foi transferido em 9/7/2009 (peça 2, p. 42) . 
3.	A fase interna desta TCE obedeceu à regência normativa para a espécie e resultou na constatação de prejuízo ao Erário e identificação do responsável, conforme Relatório de Tomada de Contas Especial (peça 3, p. 28-32) , Relatório e Certificado de Auditoria (peça 3, p. 44-48) , Parecer do Dirigente do Controle Interno (peça 3, p. 49) , em conclusões uniformes por considerar irregulares as contas prestadas. O pronunciamento ministerial respectivo consta da peça 3, p. 56. 
4.	No âmbito deste Tribunal, após exame da documentação inicialmente trazida ao processo, a Secex-ES realizou diligência ao Ministério do Turismo com o propósito de obter documentação complementar e, após exame, concluiu pelo "arquivamento do processo, sem o julgamento de mérito, ante a ausência de pressupostos de sua constituição e de seu desenvolvimento válido e regular, com fulcro nos arts. 169, inciso VI, e 212 do Regimento Interno do Tribunal de Contas da União" (peça 25) .
5.	Por sua vez, o Ministério Público junto ao Tribunal, acompanhou o exame da Secex-ES, exceto "quanto à solução proposta pela Unidade Técnica, uma vez que subsistem duas irregularidades passíveis de multa, consoante jurisprudência dominante desse Tribunal: inexigibilidade de contratação de artistas calcada em contrato de exclusividade inidôneo (item 'a' acima) e dispensa indevida de licitação (item 'd') ". Assim, propôs restituição do feito à Secex-ES para promover "a audiência do Sr.José Severiano de Paulo Bezerra da Silva, facultando ao ex-prefeito justificar-se quanto à contratação direta calcada em carta de exclusividade inidônea e à dispensa indevida de licitação, tais como apontadas nos autos" (peça 28) .
6.	A proposta do Parquet foi acolhida por este relator, tendo sido promovida a audiência do responsável, Sr. José Severiano de Paulo Bezerra da Silva, para apresentar razões de justificativas em virtude das seguintes ocorrências:
"a)	contratação direta das atrações musicais por inexigibilidade de licitação não amparada por contratos firmados entre os artistas e seus empresários exclusivos, em afronta ao art. 25, inciso III, da Lei 8.666/93 e farta jurisprudência deste Tribunal, a exemplo: Acórdão 13598/2016-TCU-Segunda Câmara (Rel. Min. Raimundo Carreiro) ; 12.770/2016-2ª Câmara (Rel. Min. Vital do Rêgo) , 7.583/2016-1ª Câmara (Rel. Min. Augusto Sherman) ; 6.884/2016-1ª Câmara (Rel. Min. José Múcio Monteiro) ; 2.178/2017-1ª Câmara, 2.038/2017-1ª Câmara, 1.741/2017-1ª Câmara, 1.470/2017-1ª Câmara e 5.871/2016-1ª Câmara (Rel. Min. Bruno Dantas) ; 4.639/2016-1ª Câmara (Rel. Min. Walton Alencar Rodrigues) ; 7.770/2015-1ª Câmara (Rel. Min. Benjamin Zymler) , 2.660/2015-2ª Câmara (Rel. Min. Ana Arraes) e 1.590/2015-2ª Câmara (Rel. Min. Marcos Bemquerer) ; e
b)	contratação da empresa Marcos Produções Ltda. por dispensa de licitação, sem os pressupostos legais aplicáveis (urgência ou calamidade pública) para a hipótese empregada, não atendendo, portanto, aos requisitos previstos no inciso IV do art. 24 da Lei 8.666/93."
7.	A comunicação processual foi regularmente realizada, como se vê no seguinte trecho da instrução da SecexTCE: 
"29. 	Após o insucesso em entregar a devida comunicação processual ao responsável em seu endereço constante da base de dados da Receita Federal do Brasil (peças 30, 32 e 35-38) , logrou-se efetivar a entrega em outros dois endereços identificados em processos aqui em curso (peças 34 e 39-42) . Houve, em adição, o chamamento processual por intermédio de edital publicado no DOU de 04/11/2019 (peças 45 e 46) 
30.		Conforme Despacho de Conclusão das Comunicações Processuais (peça 106) , as providências inerentes às comunicações processuais foram concluídas."
8.	Uma vez que o responsável não trouxe ao processo os elementos para sua defesa, permanecendo silente, a SecexTCE propôs considerá-lo revel, dando-se prosseguimento ao processo, de acordo com o art. 12, § 3º, da Lei 8.443/1992. 
9.	No mérito, em decorrência da infração a dispositivos da Lei 8.666/93, a unidade técnica sugeriu julgar irregulares as contas do Sr. José Severiano de Paulo Bezerra da Silva e condená-lo ao pagamento da multa prevista no art. 58, inciso I, da Lei 8.443/1992.
10.	Considerando que os elementos do processo foram adequadamente examinados, contando com a anuência do Ministério Público junto ao Tribunal, incluo seus fundamentos às minhas próprias razões de decidir.
11.	Por inexistem elementos que demonstrem a boa-fé do responsável, não há outro encaminhamento a ser dado ao presente processo que não o julgamento pela irregularidade destas contas especiais condenando-o ao pagamento da multa prevista no art. 58, inciso I, da Lei 8.443/1992 que, em razão da grave infração de norma legal, observada na indevida inexigibilidade de contratação de artistas calcada em contrato de exclusividade inidôneo, bem como dispensa indevida de licitação, fixo em R$ 10.000,00 (dez mil reais) .
12.	Observo, por último, que não ocorreu a prescrição da pretensão punitiva deste Tribunal, conforme se vê no seguinte trecho da instrução da SecexTCE (peça 48) :
"37.	Ressalta-se que a pretensão punitiva do TCU, conforme Acórdão 1441/2016-TCU-Plenário, que uniformizou a jurisprudência acerca dessa questão, subordina-se ao prazo geral de prescrição indicado no art. 205 do Código Civil, que é de 10 anos, contado da data de ocorrência da irregularidade sancionada, nos termos do art. 189 do Código Civil, sendo este prazo interrompido pelo ato que ordenar a citação, a audiência ou a oitiva do responsável. No caso em exame, não ocorreu a prescrição, uma vez que o fato gerador da irregularidade sancionada data de 9/7/2009 (peça 2, p. 42) e o ato de ordenação da citação ocorreu em prazo inferior a dez anos, em 14/6/2017 (peça 29) ."
Ante o exposto, acolho a proposta de encaminhamento da unidade técnica, que contou com a anuência do Ministério Público, e VOTO no sentido de que o Tribunal adote a deliberação que ora submeto à apreciação deste Colegiado.
TCU, Sala das Sessões, em 10 de maio de 2022.
AROLDO CEDRAZ 
Relator